【裁判字號】    99,台上,8067
【裁判日期】    991223
【裁判案由】    偽造文書
【裁判全文】
最高法院刑事判決            九十九年度台上字第八０六七號
上  訴  人  台灣高等法院台南分院檢察署檢察官
上  訴  人   
即  被  告  劉建成
上列上訴人等因被告偽造文書案件，不服台灣高等法院台南分院
中華民國九十八年六月二十五日第二審判決（九十八年度上訴字
第三六三號，起訴案號：台灣台南地方法院檢察署九十六年度營
偵字第一六六五號、九十七年度偵字第六五九０號），提起上訴
，本院判決如下：
    主  文
原判決關於劉建成部分撤銷，發回台灣高等法院台南分院。  
    理  由
本件原判決認定：被告劉建成為台南縣警察局白河分局東山分駐
所警員，於民國九十六年十月十二日晚間與巡佐謝覺民（經原審
判決無罪確定）一起執行取締酒後駕車之勤務。同日晚間十一時
三十分許，吳昭龍（經原審判決無罪確定）駕駛8556－LU號車意
圖規避盤查，謝覺民發現吳昭龍滿身酒味，要求吳昭龍出示身分
證件並測試酒精濃度，吳昭龍拒不配合，謝覺民遂通報路檢及支
援，未久，巡官郭秉諭及警員黃朝鑫、梁勝雄、蕭明輝等陸續抵
達，即由被告於同日晚間十一時四十二分許，在現場以智慧型呼
氣酒精測定器（業據經濟部標準檢驗局檢定合格，尚在合格期限
內，使用尚未達一千次之LION ALCOLMETER400智慧型呼氣酒精測
定器，序號020147D ，下稱酒測器）對吳昭龍酒測，測得呼氣酒
精濃度0.92mg/l（第一次酒測），郭秉諭即指揮警員將吳昭龍依
不能安全駕駛罪之現行犯逮捕，帶回該分駐所。回所後，吳昭龍
爭執酒後未先漱口即行酒測，被告乃提供約500至600cc之水給吳
昭龍飲用，在翌日（即同年月十三日）晨零時六分許，再對吳昭
龍酒測，測得呼氣酒精濃度0.66mg/l（第二次酒測）。被告見吳
昭龍之呼氣酒精濃度仍超過不能安全駕駛之標準，明知其職務上
依法逮捕之吳昭龍，除於符合例外規定，得經檢察官許可不予解
送之外，應於逮捕後解送檢察官處置，且其長年參與取締酒後駕
車專案，亦明知取締酒後駕車之規定係「測試前應先告知並確認
受測者已飲酒十五分鐘以上『或』酌情提供礦泉水給受測者漱口
，避免口腔殘留酒精」，於吳昭龍再次爭執漱口後未逾十五分鐘
不得測試之情況下，竟任由吳昭龍在洗手間內自行飲用約500 至
600cc 之水後，於同日凌晨零時十六分許，復對吳昭龍施以酒測
，測得0.39mg/l（第三次酒測）後，即未對吳昭龍製作筆錄，逕
行釋放，事後亦未依公共危險罪嫌函送檢察署偵辦，而縱放其職
務上依法逮捕之人。又被告縱放吳昭龍後，基於公文書登載不實
及行使之接續犯意，明知第二次酒測並非「實驗測試」，竟在第
二次酒測測試單上登載「實驗測試作廢」之不實事項，黏貼在台
南縣警察局白河分局酒精濃度測定值列印單登記簿上，持向保管
單位主管、借用單位主管行使，接著利用不知情之謝覺民在該分
駐所員警工作紀錄簿上填載「十月十三日零時十五分，在一七二
線武聖路段查獲吳昭龍駕駛8556－LU自小客車，酒測值達0.39mg
/l，依法開單扣車」等不實事項，足以生損害司法機關對刑事偵
查案件之正確性等情。因而撤銷第一審關於被告部分之科刑判決
，改判依想像競合犯關係從一重論處被告行使公務員明知為不實
之事項，而登載於職務上所掌之公文書，足以生損害於公眾罪刑
。固非無見。
惟查：(一)、有罪之判決書，對於被告有利之證據不採納者，應說
明其理由，為刑事訴訟法第三百十條第二款所明定。故有罪判決
書對於被告有利之證據，如不加採納，必須說明其不予採納之理
由，否則即難謂無判決不備理由之違誤。被告原供稱「我有詢問
過謝巡佐，他答應後我才重測」（見一審卷二第五十四頁），後
稱「我有問謝覺民怎麼處理，謝覺民巡佐叫我打電話去問承辦的
郭秉諭巡官怎麼做，郭秉諭巡官同意之後，我們就依照這樣做」
、「我有問謝巡佐，他也沒有意見，因為吳昭龍還有質疑，所以
我就決定讓吳昭龍再重測」等語（見一審卷二第六十四至六十五
頁），就可否讓吳昭龍二度飲水並做第三次酒測一節，其詢問謝
覺民之經過情形，前後所供不一。而證人即共同被告謝覺民證稱
：「（你認為合理後，已經測到0.66mg/1，吳昭龍又爭執說沒有
十五分鐘之後再酒測，你如何處置？）我再指示劉建成給吳昭龍
酒測」（見一審卷二第六十八頁）。原判決對上揭謝覺民有利被
告之證言，未說明取捨之理由，已非適法，且謝覺民有無指示被
告可讓吳昭龍二度飲水並做第三次酒測，與被告是否有故意以此
方法造成吳昭龍之酒測值降低而予縱放攸關，原審未予澈查釐清
，即行判決，亦有調查職責未盡之違失。(二)、原判決理由欄記載
：依台南縣警察局九十八年四月十四日南縣警交字第0981700337
號函附呼氣酒精測試器檢定合格證書十一記載：「呼氣酒精測試
器使用期間，應再以具追溯驗證過之乾式標準氣體定期查核測試
，方可繼續使用於法定檢測。」此函又記載該酒測器合格適用期
間至九十六年十一月二十四日止，台南縣警察局係九十七年三月
始辦理查核測試。又謂經濟部標準檢驗局九十八年四月二十八日
經標四字第09800045730 號函旨，酒測器如未定期查核測試，量
測時即會有不準確之機率。因台南縣警察局未依合格證書之記載
辦理定期查核測試，本案發生於九十六年十月十二日，距檢定合
格之日九十五年十一月二十三日已近一年，其準確率極有可能降
低，被告以該酒測器對吳昭龍酒測有不準確之可能，所量測之酒
測值自無證據能力等語（見原判決第二十一頁以下）。易言之，
原判決一方面認以該酒測器對吳昭龍所測試之酒測值無證據能力
，不得作為吳昭龍觸犯刑法第一百八十五條之三罪嫌之證據，一
方面又以此酒測值作為吳昭龍係涉犯刑法第一百八十五條之三罪
嫌而被逮捕之現行犯之證據，並據以認定被告縱放依法逮捕拘禁
之吳昭龍，犯公務員縱放人犯罪，顯有理由矛盾之違法。(三)、一
行為觸犯數罪名之想像競合犯，係指行為人以一個意思決定，發
為一個行為，而侵害數個相同或不同之法益，具備數個犯罪構成
要件，成立數個罪名之謂。依原判決之事實認定，被告縱放吳昭
龍之後，再於第二次酒測單上登載「實驗測試作廢」，接著利用
謝覺民在工作紀錄簿上填載「十月十三日零時十五分，在一七二
線武聖路段查獲吳昭龍駕駛8556－LU自小客車，酒測值達0.39mg
/l，依法開單扣車」等不實事項，而持以行使等情。依此事實認
定，係先有縱放行為，事後再有公文書登載不實行為，此二行為
在自然意義上不同，在法律評價上亦不相同，能否謂係一行為觸
犯數罪名，饒堪研求。原判決泛稱二者有部分合致，遽論以想像
競合犯，亦非適法。被告及檢察官上訴意旨指摘原判決不當，非
無理由，應認原判決關於被告部分有撤銷發回更審之原因。原判
決理由欄乙不另為無罪諭知部分，基於審判不可分原則，應併予
發回。
據上論結，應依刑事訴訟法第三百九十七條、第四百零一條，判
決如主文。
中    華    民    國  九十九  年   十二   月  二十三  日
                      最高法院刑事第十二庭
                          審判長法官  賴  忠  星  
                                法官  呂  丹  玉  
                                法官  吳      燦  
                                法官  蔡  名  曜  
                                法官  葉  麗  霞  
本件正本證明與原本無異
                                      書  記  官  
中    華    民    國  九十九  年   十二   月  二十八  日
                                                      V

司法院資訊處製作；財團法人民間司法改革基金會備份。
